【裁判字號】    97,裁,3670
【裁判日期】    970717
【裁判案由】    都市更新條例
【裁判全文】
最  高  行  政  法  院  裁  定
                                      97年度裁字第3670號
上  訴  人  臺中縣政府
代  表  人  甲○○
被 上訴 人  乙○○○
            丙○○
            丁○○
上列當事人間都市更新條例事件，上訴人對於中華民國95年6月
21日臺中高等行政法院94年度訴字第681號判決，提起上訴，本
院裁定如下：
    主  文
上訴駁回。
上訴審訴訟費用由上訴人負擔。
    理  由
一、按對於高等行政法院判決之上訴，非以其違背法令為理由，
    不得為之，行政訴訟法第242條定有明文。依同法第243條第
    1項規定，判決不適用法規或適用不當者，為違背法令；而
    判決有同條第2項所列各款情形之一者，為當然違背法令。
    是當事人對於高等行政法院判決上訴，如依行政訴訟法第
    243條第1項規定，以高等行政法院判決有不適用法規或適用
    不當為理由時，其上訴狀或理由書應有具體之指摘，並揭示
    該法規之條項或其內容；若係成文法以外之法則，應揭示該
    法則之旨趣；倘為司法院解釋或本院之判例，則應揭示該判
    解之字號或其內容。如以行政訴訟法第243條第2項所列各款
    情形為理由時，其上訴狀或理由書，應揭示合於該條項各款
    之事實。上訴狀或理由書如未依此項方法表明，或其所表明
    者與上開法條規定不合時，即難認為已對高等行政法院判決
    之違背法令有具體之指摘，其上訴自難認為合法。
二、本件上訴人對於高等行政法院判決上訴，係以：（一）按都
    市更新條例第32條第1項，係規定有關權利變換計畫書核定
    發布實施後2個月內，土地所有權人對其權利價值有異議時
    之救濟程序，係先申請都市更新審議委員會調解；調解不成
    立者，再由主管機關調處之。次按都市更新審議委員會為合
    議制組織，其決議事項，係以直轄市、縣（市）政府名義行
    之，該委員會之職掌事項，並未包括「調處」權利價值異議
    ，都市更新審議委員會組織準則第2條、第14條已有明文，
    可知「調處」係由直轄市、縣（市）政府辦理，並無疑義。
    （二）按「調解」與「調處」為解決異議或爭議之程序，「
    調解」係特設委員會就爭議解決所為之建議，非屬行政主管
    機關依公法所為之行政處分；「調處」則具有解決爭議之意
    涵，為主管機關衡量爭議適法所為之行政裁決，屬行政處分
    之一種，調解不成立者，方由主管機關予以調處。次按直轄
    市、縣(市）之都市更新主管機關進行權利價值調處時，實
    務上有另行制定都市更新權利變換調處作業要點，據以成立
    調處委員會，並以合議制方式進行調處者，也有主管機關依
    職權逕行調處者，而前者之組織構成員未必都是都市更新審
    議委員。內政部民國91年8月8日台內營字第0910085366號函
    釋內容，即針對前者有關另行成立調處委員會，而該權利變
    換調處組織及調處結果是否屬行政機關依公法所為之行政處
    分及有否依法執行之效力等疑義所為之解釋，該解釋內容並
    不否認另行成立調處委員會之合法性。換言之，關於主管機
    關以何種方式、何種程序進行權利價值異議之調處，都市更
    新條例未明文規定；主管機關為調處權利價值爭議，而依職
    權另成立合議制之調處委員會，並未違法。原審判決理由提
    及「調處『應』由都市更新審議委員會辦理」，與都市更新
    條例第32條規定及內政部前開函釋意旨有違，原判決顯有不
    適用法規或適用法規不當等違背法令之情事。（三）原審未
    考量上訴人之行政裁量權，得依職權自行選擇由上訴人逕予
    調處「或」由都市更新審議委員會進行調處，顯有誤解。上
    訴人進行調處時，即依據內政部前開函示有關「主管機關調
    處都市更新有關爭議時，應參酌都市更新審議委員會調解結
    果為之。」之意旨，依職權邀集相關主管單位及部分都市更
    新審議委員會委員，召開調處會議，會議之召開並以過半數
    之委員出席及多數決方式予以認定。惟此調處會議，非即認
    定上訴人「應」召開都市更新審議委員會進行調處，原審未
    查，即認定「本件調處並未有過半數之委員出席」及「原處
    分之作成其機關之組成不合法」之情事，殊有違誤。（四）
    按都市更新條例第16條第1項之規定，將「調處有關爭議」
    也納入都市更新審議委員會辦理事項之一，惟「調處有關爭
    議」與「調處權利價值異議」尚有涵蓋範圍之差別，即前者
    包含後者，尚且不論「調處有關爭議」事項，是否為都市更
    新條例第16條之立法瑕疵，從文義觀之，是否應由都市更新
    審議委員調處權利價值之異議，主管機關應有行政裁量之空
    間，因都市更新審議委員會組織準則第2條、第11條條文，
    並未將「調處權利價值異議」及「調處有關爭議」包含在都
    市更新審議委員會職掌及調查項目中，縱使「調處有關爭議
    」為都市更新審議委員會辦理事項之一，惟涉及「調處權利
    價值異議」時，主管機關應具有行政裁量之空間，得選擇由
    主管機關逕予調處「或」由都市更新審議委員會進行調處；
    又都市更新審議委員會組織結構上非屬政府機關，亦非獨立
    機關，無單獨作成行政處分之權能，須依都市更新審議委員
    會組織準則第14條規定意旨，以「主管機關」名義作成行政
    處分。（五）都市更新條例有關「權利價值異議」之調處，
    法未明文規定調處結果之制式格式，被上訴人亦未要求作成
    書面處分，依據行政程序法第95條規定，上訴人係以調處會
    議方式辦理調處事宜，被上訴人於調處申請狀所述各節陳訴
    理由，出席會議之開會通知單皆已檢附，且經被上訴人出席
    會議陳訴意見，會議作成調處不成立之決議時，其作成決議
    之過程及理由，相關與會人員及被上訴人皆已知悉，此行政
    處分應即確定，難謂理由不備，且依據行政程序法第110條
    第1項規定，該行政處分已發生效力。上訴人另以書面紀錄
    通知被上訴人，係檢送調處會議簽到簿及相關出（列）席人
    員之發言紀錄，具補充性質，系爭行政處分之作成，與都市
    更新條例第32條規定意旨並無不符。（六）東勢鎮○○里○
    街都市更新案前經上訴人以92年5月26日府建城字第0920134
    723-2號公告發布實施，被上訴人權利變換前之權利價值，
    係實施者（東勢鎮○○里○街都市更新會）委託估價公司評
    定後，為權利變換計畫書內容應表明之當然結果，非因本件
    系爭行政處分而發生，都市更新權利變換實施辦法第3條、
    第6條規定已有明文，此亦為都市更新條例第32條第3項條文
    提及之「原評定價值」，上訴人即以原核定公告之權利變換
    計畫內容載明之權利變換前「原評定價值」為基礎進行調處
    ，調處會議進行時，被上訴人皆全程參與調處過程，其作成
    調處不成立之決議時，被上訴人亦已知悉作成處分之理由。
    是以，上訴人上開「調處不成立」之真意，係維持92年5月
    26日公告之權利變換計畫內之權利變換前之「原評定價值」
    ，並無疑義，而原審僅依上開會議結論「本案當事人意見不
    一致，調處不成立。」之書面文義內容，據以認定被上訴人
    「『調處不成立』之處分，難謂已就被上訴人權利價值之爭
    議作成具體而明確之行政處分」，亦難謂有理由等語，為其
    理由。
三、觀之上訴人所陳上述理由，無非係就原審取捨證據、認定事
    實之職權行使，所為臺中縣都市更新權利變換價值調處會議
    ，作成「本案當事人意見不一致，調處不成立。」之結論，
    而此之「調處不成立」，尚非維持原公告之權利變更計畫，
    難謂上訴人已就被上訴人提起之權利價值之爭議作成具體明
    確之行政處分等認定，指摘其為不當，並就原審已論斷而與
    前開結論無涉者，予以指摘，而未具體表明合於不適用法規
    、適用法規不當、或行政訴訟法第243條第2項所列各款之情
    形，難認對該判決之如何違背法令已有具體之指摘。依首揭
    說明，應認其上訴為不合法。
四、據上論結，本件上訴為不合法，依行政訴訟法第249條第1項
    前段、第104條、民事訴訟法第95條、第78條，裁定如主文
    。
中    華    民    國    97    年    7     月    17    日
                    最高行政法院第六庭
                        審判長法官  吳  明  鴻
                              法官  黃  清  光
                              法官  林  茂  權
                              法官  侯  東  昇
                              法官  林  樹  埔
以  上  正  本  證  明  與  原  本  無  異
中    華    民    國    97    年    7     月    18    日
                              書記官  阮  思  瑩


司法院資訊處製作；財團法人民間司法改革基金會備份。
